【裁判字號】    88,易,369
【裁判日期】    900120
【裁判案由】    重利
【裁判全文】
臺灣花蓮地方法院刑事判決                          八十八年度易字第三六九號
    公  訴  人  臺灣花蓮地方法院檢察署檢察官
    被      告  甲○○
右列被告因重利案件，經檢察官提起公訴（八十七年度偵字第三五二八號），本院判
決如左：
    主  文
甲○○連續乘他人急迫貸以金錢，而取得與原本顯不相當之重利，處拘役伍拾日，如
易科罰金以佰元折算壹日。
    事  實
一、甲○○基於重利之概括犯意，自民國八十五年九月起至八十六年五月止，在花蓮
    縣吉安鄉○○○街四十九號其開設之東誠土地代書事務所內，乘乙○○經營之藝
    聲唱片行週轉困難、急需資金之際，先後數次貸款新臺幣（下同）十萬元至三十
    萬元不等之金額予乙○○，並約定每月利息為九分，前後共計貸款約七十萬元，
    而連續多次取得與原本顯不相當之重利。嗣乙○○無力還款，甲○○遂至花蓮市
    ○○路五二０號乙○○所經營之藝聲唱片行收取該店每日收入，以抵償利息，並
    要求乙○○分別於八十六年六月二日、八月七日、十月二十七日、十一月九日，
    簽發金額各為一百十萬元、十五萬元、十萬元、二十五萬元之本票共四紙，以為
    還款擔保。嗣乙○○不堪長期負擔高額利息，報警處理而查獲上情。
二、案經花蓮縣警察局吉安分局報請臺灣花蓮地方法院檢察署檢察官偵查起訴。
    理  由
一、訊據被告甲○○矢口否認右揭犯行，辯稱：乙○○前後四次共向伊借款一百六十
    餘萬元，伊只對前二次之貸款收取每月三分之利息，後二次之借款並未收取利息
    云云。經查右揭事實，業據被害人乙○○指訴綦詳，而被告於偵查中供稱：當初
    伊在東誠代書事務所內認識被告，約二個月後，乙○○始向伊調借金錢等語，乙
    ○○於偵查中則稱：伊因資金週轉困難，經友人丙○○介紹而向被告借款等語，
    是被告與乙○○僅屬初識，無何交情甚明。再被告於偵查中供稱：伊係以所有之
    房地設定抵押擔保，向陳新發等人借款後轉貸與乙○○，伊向陳新發等人借款之
    利息為每月三分，轉貸與乙○○亦係收取月息三分之利息，並未賺取任何利息云
    云。按被告與乙○○既非舊識好友，則如謂其竟會為乙○○而以其所有之不動產
    設定抵押向他人借款後轉貸與乙○○，甚且未賺取任何差額利息，顯與常理相違
    而殊難想像。又被告自承乙○○係以身分證暫押而向其借款，此亦與一般正常借
    貸方式明顯不符，反與高利貸款之地下錢莊之借貸模式相仿，益證被告對乙○○
    確有收取重利，所辯僅收取月息三分之利息云云，無非事後卸責之詞，委無可採
    ，此外復有本票影本四紙在卷可稽，事證已明，被告犯行洵堪認定。
二、核被告所為，係犯刑法第三百四十四條之重利罪。被告先後多次重利犯行，時間
    緊接，所犯基本構成要件相同，顯係基於概括犯意反覆為之，應依連續犯規定論
    以一罪，並加重其刑。公訴人雖僅就被告八十六年五月間之犯行提起公訴，漏未
    論及在此之前之犯行，惟此與起訴部分有連續犯之關係，為裁判上之一罪，本院
    自得併予審理。爰審酌被告並無犯罪紀錄，有臺灣花蓮地方法院檢察署刑案資料
    查註紀錄表在卷可參，素行良好，其貸放金錢冀謀不法重利，犯罪動機非善，惟
    其取得重利之期間非長，被害人數僅一人，並斟酌其智識程度、犯罪手段、所得
    利益及犯後未能坦承犯行，態度不佳等一切情狀，量處如主文所示之刑，並諭知
    易科罰金之折算標準。
三、刑法第四十一條原規定：「犯最重本刑為三年以下有期徒刑以下之刑之罪，而受
    六月以下有期徒刑或拘役之宣告，因身體、教育、職業或家庭之關係，執行顯有
    困難者，得以一元以上三元以下折算壹日，易科罰金。」，惟該條文業於九十年
    一月四日修正為（第一項）：「犯最重本刑為五年以下有期徒刑以下之刑之罪，
    而受六月以下有期徒刑或拘役之宣告，因身體、教育、職業或家庭之關係，執行
    顯有困難者，得以一元以上三元以下折算壹日，易科罰金。但確因不執行所宣告
    之刑，難收矯正之效，或難以維持法秩序者，不在此限」，（第二項）：「併合
    處罰之數罪，均有前項情形，其應執行之刑逾六月者，亦同。」，並於九十年一
    月十日經總統公布施行，本件被告犯罪時間在舊法時期，比較新舊法結果，新法
    對被告並無不利，自應適用新法，併此指明。
據上論斷，應依刑事訴訟法第二百九十九條第一項前段，刑法第三百四十四條、第五
十六條、第二條第一項前段、第四十一條第一項前段，罰金罰鍰提高標準條例第一條
前段、第二條，判決如主文。
本案經檢察官李子春到庭執行職務。
中      華      民      國    九十      年      一      月     二十     日
                              臺灣花蓮地方法院刑事庭
                                  法  官
如對本判決不服，應於送達後十日內，向本院提出上訴狀（應抄附繕本）。
附錄本判決論罪之法律條文：
刑法第三百四十四條


司法院資訊處製作；財團法人民間司法改革基金會備份。
